【裁判字號】    98,上易,2694
【裁判日期】    981209
【裁判案由】    重利
【裁判全文】
臺灣高等法院刑事判決                98年度上易字第2694號
上  訴  人
即  被  告  乙○○
上  訴  人
即  被  告  甲○
                    入出境許可.
上列二人共同
選任辯護人  呂沐基律師
上列上訴人因重利案件，不服臺灣臺北地方法院98年度易字第18
84號，中華民國98年9月30日第一審判決（起訴案號：臺灣臺北
地方法院檢察署97年度偵字第23960號、98年度偵字第14378號）
，提起上訴，本院判決如下：
    主  文
上訴駁回。
甲○緩刑參年。
    事  實
一、乙○○前因違反電子遊戲場業管理條例案，於民國95年6 月
    14日經桃園地院判處有期徒刑三月確定，於96年3 月14日執
    行完畢。又因賭博案，於民國95年8月1日，經原審法院以95
    年度易字第1217號判決處有期徒刑4月確定，於96年3 月6日
    易科罰金執行完畢。仍不知悔改，與甲○竟共同基於取得與
    原本顯不相當重利之犯意，於97年6月16日趁丙○○需錢孔
    急並提出資金需求之際，貸予新臺幣（下同）10萬元，先扣
    取1萬元利息，並約定每10日收取利息1萬元（換算月利率超
    過百分之30）。乙○○分別於97年6月16日，在桃園縣龜山
    鄉○○路○段163號附近之全家便利超商前交付現金65,000元
    、同年月18日在同地點再交付25,000元，總共實際交付丙○
    ○90,000元。丙○○則分別於同年6月26日、7月19日及7月
    28日，以匯款方式繳交利息10,000元、8,000元及10,000元
    至甲○設於中國信託商業商業銀行帳號00000-000000-0帳戶
    內，又於同年8月6日在丙○○位於臺北縣深坑鄉○○路○段
    78之3號住家附近，再交付利息22,000元予甲○，乙○○與
    甲○以此方式取得與原本顯不相當之利息，總計60,000元（
    含預扣之10,000元部分）。嗣因丙○○借款後無力償還本息
    ，遂由丙○○之胞姊謝鳳儀向警方報案，經警於97年9月16
    日，在臺北縣深坑鄉○○路○段78之3號2樓查獲前來取款之
    乙○○，始悉上情。
二、案經臺灣臺北地方法院檢察署檢察官自動檢舉暨臺北縣政府
    警察局永和分局報請臺灣臺北地方法院檢察署檢察官偵查起
    訴。
    理  由
甲、證據能力之判斷：
    按被告以外之人於審判外之言詞或書面陳述，除法律有規定
    者外，不得作為證據；又被告以外之人於審判外之陳述，雖
    不符合刑事訴訟法第159條之1至第159條之4之規定，而經當
    事人於審判程序同意作為證據，法院審酌該言詞陳述或書面
    陳述作成時之情況，認為適當者，亦得為證據；當事人、代
    理人或辯護人於法院調查證據時，知有第159條第1項不得為
    證據之情形，而未於言詞辯論終結前聲明異議者，視為有前
    項之同意。刑事訴訟法第159條第1項及第159條之5分別定有
    明文。查本判決下列所引用之各項證據方法之證據能力，當
    事人於本院審判期日中均未予爭執，且迄至言詞辯論終結前
    亦未再聲明異議，本院審酌該等言詞陳述及書面陳述作成時
    之情況，並無不宜作為證據之情事，依刑事訴訟法第 159條
    之5之規定，自得作為證據，合先敘明。
乙、實體方面：
一、訊據被告等均否認有前揭犯罪事實，惟查上揭事實，業據被
    告乙○○於原審最後審理時，坦承不諱（見98年度易字第18
    84號原審卷第35頁反面），並有中國信託商業銀行97年11月
    18日中信銀集作字第97512553號函附甲○資料及帳戶歷史交
    易查詢（見97年度偵字第23960號偵查卷第51至53頁）在卷
    可稽，核與證人蕭鴻昌、謝正義於警詢、偵訊、謝鳳儀於警
    詢時證述，及被害人丙○○於警詢、偵訊時指訴之情節相符
    （見前揭偵查卷第10、13、16、19、46、49、79頁）。至被
    告乙○○前於警詢、偵訊及原審之前審理時否認有重利犯行
    ，辯稱「其實際借予被害人丙○○金額為85,000元，前開借
    款伊並未向丙○○收取任何利息」云云（見前揭原審卷第20
    頁）。經查被告乙○○依賴在工地開設福利社販賣餐飲維生
    ，每月工作收入剛好支出家中開銷，無法有任何存款，其於
    95年9月6日在大陸浙江寧波娶大陸女子白海英後，迄今仍因
    財力不足，未能順利辦理其配偶來臺依親等情，業據被告於
    原審審理時供陳在卷（見前揭原審卷第20頁、第29頁反面）
    ，足徵被告乙○○本身資力不佳，應可認定。而被告乙○○
    與被害人丙○○僅係認識1、2個月，交情普通之朋友，證人
    黃源裕於原審審理時亦證稱：「乙○○有問我說借錢給丙○
    ○有沒有問題，畢竟我與乙○○比較熟，乙○○與丙○○比
    較不熟」等語（見前揭原審卷第31頁），且被告乙○○供稱
    其借給丙○○金額中之60,000元，乃係經營工地福利社之營
    業週轉資金，並另還須再向朋友調借20,000元，前後花1個
    星期時間共湊足85,000元後，始借予丙○○等語（見前揭原
    審卷第20頁），則依被告乙○○與丙○○如此泛泛交情，卻
    幾乎傾其所有經營工地福利社之營業週轉資金，及再與他人
    調借之現金，因此所貸與丙○○之借款，竟未向丙○○收取
    分毫任何利息，此顯與一般生活常情及經驗法則悖離，相違
    甚鉅，是被告乙○○前揭辯稱，顯難採信。準此，堪認被告
    嗣於原審審理時之上開自白，應與事實相符，本件事證明確
    ，被告乙○○犯行洵可確定，應依法論科。
二、訊據被告甲○固坦承其將設於中國信託商業商業銀行帳號00
    000-000000-0帳戶提供予被告乙○○，以為丙○○匯錢還款
    之用，並將上開帳戶提款卡、密碼借予、告知被告乙○○，
    同時亦曾於97年8月6日前往丙○○位於臺北縣深坑鄉○○路
    ○段78之3號住家附近，收受丙○○交付之部分借款，及轉匯
    前揭丙○○匯款與親自攜帶丙○○交付之現金至大陸給被告
    乙○○等情（見前揭原審卷第33、34頁）。惟堅決否認有何
    與被告乙○○共同基於取得與原本顯不相當重利之犯行，辯
    稱：其未借錢予被害人丙○○，雖有提供中國信託商業銀行
    上開帳戶作為丙○○匯款之用，及曾前往臺北縣深坑鄉向丙
    ○○收錢，惟此係其表姊夫即被告乙○○所託辦之事，伊對
    於乙○○從事重利犯行乙節並不知情云云。經查：
  (一)被告甲○上開承認與不爭執之事實，有中國信託商業銀行97
    年11月18日中信銀集作字第97512553號函附之甲○開戶資料
    、印鑑卡、帳戶歷史交易明細及整合性通訊資料維護等資料
    在卷可稽（見前揭偵查卷第50至53頁），核與被害人丙○○
    於警詢時指訴之情節相符（見前揭偵查卷第14頁），可信為
    真實，洵堪確定。
  (二)證人謝正義於偵訊時具結證稱：其子丙○○是跟被告甲○借
    錢，被告乙○○來的時候，他們都知道他是幫被告甲○討錢
    ，因被告乙○○說是陳振雄介紹的，陳振雄也是介紹丙○○
    跟被告甲○借錢的人等語（見前揭偵查卷第44頁）。證人丙
    ○○於偵訊時亦具結證稱：被告甲○與乙○○他們是一起的
    ，交付錢的人是被告乙○○，之前伊有跟被告甲○講好利息
    就還 6萬元，之後還本金，但被告乙○○後來還是持續討債
    等語（見前揭偵查卷第46、47頁），足證被告甲○於本件重
    利犯行，係共同參與，過程中還與被害人丙○○提及利息之
    償還額度，顯非僅止於被告甲○自稱之為不知情之代被告乙
    ○○收取債款之人，實可認定。再查被告乙○○於警詢時初
    稱：綽號小燕之女子伊不認識（見前揭偵查卷第 6頁），於
    原審審理時復稱：甲○並無親自出面來向丙○○拿過錢（見
    前揭原審卷第33頁），惟被告甲○已自承其曾於97年8 月6
    日前往丙○○位於臺北縣深坑鄉○○路住家附近收取丙○○
    交付之部分借款，業如前述，同時亦供稱其受僱於被告乙○
    ○，在工地福利社賣飲料等物，月薪2 萬5 千元（見前揭原
    審卷第34頁），顯見被告乙○○於警詢中乃至原審審理時，
    對被告甲○已承認之事，所為供述彼此矛盾，前後不一，已
    難採信。另參酌被告甲○係大陸人士，91年8 月12日與王元
    豐結婚後來台定居，其與王元豐年齡相差22歲，於原審審理
    時竟不知王元豐之真實本名，誤指為「王層豐」，供稱不知
    「層」字之寫法為何，更不知其何時與王元豐結婚及離婚，
    並稱其與王元豐離婚後間隔1 日，即與程家讓結婚，而其與
    程家讓（按：10年1 月4 日出生）年齡差距達48歲，被告甲
    ○竟亦不知與程家讓何年結婚，結婚紀念日為何日等情（見
    前揭偵查卷第92頁以次及原審卷第29頁反面），足見被告甲
    ○與其前揭配偶究有無結婚真意，甚為可疑，而被告乙○○
    於原審審理時供承其與被告甲○有交往過等語（見前揭原審
    卷第33頁），益徵渠等二人交情匪淺，應可確定。被告甲○
    於原審審理時復供認其將前開中國信託銀行提款卡及密碼提
    供予被告乙○○以提領丙○○上開借款，並曾將丙○○償付
    之借款，分別以轉匯及親自帶現金至大陸等方式交予被告乙
    ○○等語（見前揭原審卷第34頁及反面），可證被告甲○非
    僅單純提供其上開中國信託銀行帳戶借被告乙○○使用而已
    ，甚且有親自參與出面收取債款，及將債款再行轉匯或帶往
    大陸當面交付被告乙○○等情事，準此，堪認被告甲○係知
    情之參與犯行之人，其與被告乙○○確有共犯重利之事實，
    至為明確。被告甲○辯稱其未借錢予被害人丙○○，伊對於
    乙○○從事重利犯行並不知情云云，乃卸責之詞，殊難採信
    。至證人黃源裕於原審審理時證稱：被告乙○○借錢給丙○
    ○時，被告甲○未在場等語（見前揭原審卷第31頁反面），
    業經丙○○證稱「交付錢的人是被告乙○○」等語在卷，而
    被告甲○所共犯重利之行為態樣，並非僅在於究有無出面交
    錢予丙○○部分，均已如前述，是上開證人黃源裕之證詞，
    尚不足資為有利於被告甲○之證據，併此敘明。
  (三)綜上所述，被告甲○否認上開犯罪，顯係臨訟推諉卸責之詞
    ，不足採信，所為犯行事證明確，應依法論科。
三、至被告等上訴辯稱：本件貸款予丙○○所取得之利息固然超
    過民法之規定，惟丙○○係出於自由意思，又無急迫、輕率
    、無經驗之情形，如此之貸款對乙○○而言係第一次，顯然
    乙○○非利用特定人之弱點而為財產之剝削，不符合重利罪
    之構成要件等語。然查丙○○當初係因先被另外高利貸逼迫
    還款，所以被告再借錢給丙○○等情，已據被告於原審及本
    院審理時供述甚詳，是故丙○○既已先被其他高利貸業者逼
    迫，始不得已又再向被告以高利借款，自係已陷於急迫之情
    境，被告辯稱丙○○係出於自由意思，又無急迫、輕率、無
    經驗之情形等語，自無足採。
四、核被告乙○○、甲○所為，均係犯刑法第 344條之重利罪。
    被告2人有犯意聯絡及行為分擔，為共同正犯。被告2人先後
    數次收取重利之犯行，其數行為於密切接近之時地實施，侵
    害同一之法益，各行為之獨立性極為薄弱，依一般社會健全
    觀念，在時間差距上，難以強行分開，在刑法評價上，以視
    為數個舉動之接續施行，合為包括之一行為予以評價，較為
    合理，應屬接續犯。又被告乙○○有上開所載之犯罪科刑及
    執行情形，有臺灣高等法院被告前案紀錄表在卷可稽，其受
    有期徒刑之執行完畢後 5年以內故意再犯本件有期徒刑以上
    之罪，係屬累犯，應依刑法第 47條第1項規定加重其刑。
五、原審因認被告等犯行罪證明確，依刑法第28條、第47條第1
    項、第344 條、第41條第1 項前段，刑法施行法第1 條之1
    規定，並審酌被告2 人素行，渠等乘被害人被其他高利貸者
    逼迫需錢孔急之際，貸以金錢，而取得與原本顯不相當之重
    利，對經濟較為弱勢民眾之日常生計產生一定程度之影響，
    兼衡彼等犯罪動機、目的、手段、生活狀況、智識程度、所
    收取之利息利率高達月利率約百分之30，及被告乙○○犯罪
    後初未坦白承認，猶飾詞狡辯，迨原審依法調查證據完畢後
    ，始坦承犯行，浪費司法資源，而被告甲○則始終否認犯罪
    ，毫無悔悟之心，態度均難謂良好，惟念被告2 人借款規模
    並非龐大等情，分別量處有期徒刑陸月、肆月，並均諭知易
    科罰金之折算標準，原審判決認事用法均無不合，量刑亦稱
    妥適，並無上訴意旨所指之不當及違法已如前述，被告上訴
    意旨否認犯罪，徒陳詞指摘原判決不當，為無理由，應予駁
    回。又被告甲○素行良好，前此未曾受有期徒刑以上刑之宣
    告，有本院被告全國前案紀錄表可稽，其因一時失慮，偶罹
    刑典，經此刑之宣告後，應知警惕，而無再犯之虞，本院因
    認暫不執行其刑為適當，併予以宣告緩刑參年，以勵自新。
六、另證人黃源裕於原審審理時具結之證述內容（見前揭原審卷
    第31頁），涉及被告2 人有無共犯本件重利犯行之情事，顯
    與被告乙○○於原審審理時自白之供述大相逕庭，證人黃源
    裕證稱：「我可以確定被告乙○○借錢給丙○○時，有向丙
    ○○表示不用收取任何利息」（見前揭原審卷第31頁），此
    部分顯已涉犯偽證罪嫌，應移由檢察官另行處理，附此敘明
    。
據上論結，應依刑事訴訟法第368 條，刑法第74條第1 項第1 款
，判決如主文。
本案經檢察官郭弘佑到庭執行職務。
中    華    民    國    98    年    12    月    9     日
                  刑事第二庭審判長法  官  洪光燦
                                  法  官  林恆吉
                                  法  官  宋明蒼
以上正本證明與原本無異。
不得上訴。
                                  書記官  駱麗君
中    華    民    國    98    年    12    月    9     日
附錄：本案論罪科刑法條全文
刑法第344條
乘他人急迫、輕率或無經驗貸以金錢或其他物品，而取得與原本
顯不相當之重利者，處1年以下有期徒刑、拘役或科或併科1千元
以下罰金。


司法院資訊處製作；財團法人民間司法改革基金會備份。
